【裁判字號】    95,台上,2097
【裁判日期】    950921
【裁判案由】    土地所有權移轉登記
【裁判全文】
最高法院民事判決            九十五年度台上字第二○九七號
上  訴  人  乙○○○
訴訟代理人  邱國旺律師
            林 建 平律師
被 上訴 人  己○○○
            戊 ○ ○
            丁 ○ ○
            丙 ○ ○
            甲 ○ ○（原名楊清盛）
上列當事人間請求土地所有權移轉登記事件，上訴人對於中華民
國九十四年十一月二十三日台灣高等法院第二審判決（九十三年
度上字第八九六號），提起上訴，本院判決如下：
    主  文
原判決廢棄，發回台灣高等法院。
    理  由
關於本訴部分：
本件上訴人主張：被上訴人甲○○為坐落桃園縣八德市○○段六
二地號土地（重測前為小大湳段四七七之六地號），面積一千三
百六十三點四六平方公尺，應有部分三十分之四，同段六三地號
土地（重測前為小大湳段四七七之九地號），面積二千二百四十
三點四六平方公尺，應有部分十二分之一（下稱系爭土地）之共
有權人。坐落桃園縣八德市○○段六二、六三地號土地經甲○○
與其他共有人約定分管使用。甲○○於其分管之土地上搭建鋼架
石綿瓦廠房（下稱系爭廠房），伊與訴外人李碧蓮於民國七十二
年九月十四日向甲○○購買系爭廠房及系爭土地，約定買賣價金
為新台幣（下同）一百二十萬元，頭期款六十萬元已交付甲○○
，尾款六十萬元則約定於所有權移轉登記完畢三十日內付清。又
因系爭土地為農地，故雙方另約定俟政府政令許可之下會同辦理
所有權移轉登記，並簽訂不動產買賣契約書（下稱系爭買賣契約
），而訴外人李碧蓮嗣後將其於系爭買賣契約對甲○○所成立之
債權讓與伊，伊除以口頭告知甲○○外，另以存證信函通知甲○
○。嗣土地法刪除第三十條之規定，開放農地得移轉予非自耕農
身分之人，依系爭買賣契約之約定，甲○○移轉系爭土地所有權
於伊之履行期限屆至，經屢次向甲○○請求將系爭土地所有權移
轉登記，甲○○卻拒絕辦理。兩造真意應為甲○○就系爭土地之
應有部分，並非買賣特定部分之土地，縱認系爭買賣契約係約定
買賣土地之特定部分，仍得請求甲○○移轉按特定部分比例計算
之應有部分等情。爰依系爭買賣契約法律關係，求為命甲○○將
系爭土地所有權移轉登記於伊之判決（本件第一審判決上訴人勝
訴，甲○○聲明不服，原審則為上訴人敗訴之判決，上訴人聲明
不服）。
被上訴人甲○○則以：伊已於九十三年七月二十三日以存證信函
向上訴人為解除系爭買賣契約之意思表示，上訴人已於九十三年
七月二十六日收受該存證信函，故系爭買賣契約已於該日解除。
另上訴人於購買系爭土地時，因無自耕能力又未指定有自耕能力
之人承受，且始終將農地作為工廠使用並出租他人營業，故系爭
買賣契約應屬無效，上訴人不得再依系爭買賣契約主張權利。縱
認系爭買賣契約尚未解除或認有效，上訴人遲至九十三年才請求
，顯已罹於十五年之消滅時效，伊拒絕給付。再者，系爭買賣契
約係以分割後之特定土地為買賣標的，即以土地分割為停止條件
之買賣契約，該等土地係農地，伊於八十九年一月四日前因繼承
而取得，且系爭買賣契約上訴人所買受土地之面積為一百二十坪
，亦不符合農業發展條例第十六條第一項分割後面積必須達到零
點二五公頃之規定，故該等土地目前尚不得分割，縱使將來得以
分割，因共有人間並無分管或分割契約，分割結果上訴人未必分
得如系爭買賣契約所約定之特定部分，故系爭買賣契約之停止條
件尚未成就，上訴人起訴請求伊移轉系爭土地所有權，於法無據
等語，資為抗辯。
關於主參加訴訟：
被上訴人己○○○、戊○○、丁○○及丙○○（下稱己○○○等
四人）以上訴人與被上訴人甲○○為共同被告提起主參加訴訟主
張：系爭買賣契約訂立後，迄未通知伊行使優先承購權，伊即無
從知悉，則時效無從起算；上訴人應係無權占有，伊於上訴人與
甲○○涉訟期間始知悉此一情事而行使優先承購權，係主張自己
合法權利，並非以損害他人之權利為目的等情。求為命（一）確
認上訴人就系爭土地對甲○○之所有權移轉登記請求權不存在。
（二）確認伊就坐落桃園縣八德市○○段六二地號，面積一三六
三點四六平方公尺，應有部分三十分之四之土地有優先承購權存
在。甲○○應就本項土地與伊訂立條件如七十二年九月十四日甲
○○與上訴人、訴外人李碧蓮所訂立系爭買賣契約之書面契約，
並將本項土地移轉登記與伊。（三）確認己○○○、丁○○、丙
○○（下稱己○○○等三人）就坐落桃園縣八德市○○段六三地
號，面積二千二百四十三點四六平方公尺，應有部分十二分之一
之土地有優先承購權存在。甲○○應就本項土地與己○○○等三
人訂立條件如七十二年九月十四日甲○○與上訴人、訴外人李碧
蓮所訂立系爭買賣契約之書面契約，並將本項土地移轉登記與己
○○○等三人之判決（原審為己○○○等四人及己○○○等三人
勝訴之判決，甲○○對於其敗訴部分並未聲明不服，僅上訴人聲
明不服）。
上訴人則以：土地法第三十四條之一第四項規定之優先購買權屬
債權性質，為一買賣契約訂立請求權，己○○○等四人遲於九十
四年二月十四日始行使權利，顯已罹於時效而消滅；己○○○等
四人實際上係居住於系爭土地上之共有人，伊使用系爭土地及系
爭廠房迄今已二十二年餘，己○○○等四人等無由諉稱不知此一
事實，而於本案訴訟即將終結之際，提起本件主參加訴訟行使權
利，顯違背誠實及信用之方法，顯然係以損害他人為主要目的，
違反民法第一百四十八條規定，自不應准許等語，資為抗辯。
原審將第一審所為上訴人勝訴之判決（本訴部分）予以廢棄，改
判駁回上訴人之訴；並為被上訴人己○○○等四人及己○○○等
三人勝訴之判決（主參加訴訟部分），無非以：關於本訴部分：
查本件上訴人並未同意與甲○○解除系爭買賣契約，而觀諸甲○
○提出之存證信函，其係以上訴人拒絕與其修改業已成立之系爭
買賣契約，而主張解除契約，足見甲○○並非以合法之原因主張
解除契約，本件系爭買賣契約既已成立，兩造均應受其拘束，甲
○○又未以合法之原因，任意主張解除契約，並不生解除契約之
效力。復按以不能之給付為契約標的，其契約為無效。但其不能
情形可以除去，且當事人訂約時並已預期於不能之情形除去後為
給付之約定，依民法第二百四十六條第一項但書之規定，契約仍
然有效。查兩造於系爭買賣契約第十一條第二項約定：「雙方同
意俟政府政令許可之下會同辦理所有權移轉登記」，故上訴人於
八十九年一月二十六日土地法第三十條修正刪除前，並不得向甲
○○行使系爭土地所有權移轉登記請求權，自不得起算該請求權
之時效期間，該請求權之時效期間應自八十九年一月二十六日上
訴人得行使其請求權之日起算。而上訴人係於九十三年五月二十
五日提起本件訴訟，故上訴人基於系爭買賣契約之所有權移轉登
記請求權，尚難認已罹於消滅時效。另查，證人邱光輝（書立系
爭買賣契約之代書）於第一審到庭證稱：本件不是買持分，而是
買一百二十坪；地籍圖斜線部分並不是持分；兩造買賣就是斜線
標示的那一塊等語，由系爭買賣契約所記載之文義、該契約附圖
繪製之內容及證人邱光輝上開證言以觀，足見系爭買賣契約應屬
特定土地之買賣，而非應有部分之買賣。然兩造雖約定買賣特定
部分土地，但甲○○係與其他共有人共有坐落桃園縣八德市○○
段六二、六三地號土地，甲○○尚未取得特定部分土地前，上訴
人仍得請求甲○○移轉按該特定部分比例計算之應有部分，由上
訴人與他共有人繼續共有之關係，至屬灼然（最高法院五十五年
台上字第三二六七號判例意旨參照）。至於本件上訴人既未請求
分割系爭土地，即無違反農業發展條例第十六條規定之問題，故
甲○○抗辯依該條規定，系爭土地不得分割，故系爭買賣契約停
止條件未成就云云，亦無理由。再查，依系爭土地核算甲○○可
分得桃園縣八德市○○段六二、六三地號土地之面積，共計三百
六十八點七五平方公尺，而系爭買賣契約係約定甲○○應移轉登
記上開土地一百二十坪予上訴人，甲○○於上開二筆土地應有部
分核算之面積並不爭執，且亦未逾上訴人基於系爭買賣契約所得
請求之範圍，上訴人又已交付甲○○頭期款六十萬元，上訴人原
得依法為前開聲明之請求，惟因己○○○等四人為坐落桃園縣八
德市○○段六二地號土地之共有人，己○○○等三人為坐落桃園
縣八德市○○段六三地號土地之共有人，其等就上開土地均主張
共有人之優先承購權，因於法有據。從而，上訴人請求甲○○移
轉登記系爭土地，即無理由。關於主參加訴訟部分：查上訴人主
張己○○○等四人之優先承購權已罹於時效云云，應由上訴人就
此有利於己之事實，負舉證責任，惟上訴人對此未舉證以實其說
，而甲○○之訴訟代理人復於審理時陳稱土地買賣雙方都沒有通
知共有人等語屬實。觀諸被上訴人己○○○等四人係於九十四年
三月四日始寄出前開存證信函，足證己○○○等四人主張其係於
審理中始知悉上情，並行使優先承購權。又本件買賣雙方雖於七
十二年九月十四日訂立系爭買賣契約，嗣並無任何證據足證其等
有通知系爭土地之共有人即己○○○等四人要否行使優先承買權
，揆諸民法第一百二十八條及最高法院六十三年台上字第一八八
五號判例意旨，自難遽為不利己○○○等四人之認定，而認其等
之請求權，已罹於時效。至於因上訴人抗辯己○○○等四人依土
地法第三十四條之一主張優先承購權為無理由，故己○○○等四
人即有提起本件訴訟之必要，且己○○○等四人行使優先承購權
亦無權利濫用。綜上所述，己○○○等四人及己○○○等三人主
張依土地法第三十四條之一第四項之規定，行使優先承購權，所
為聲明應予准許等詞，為其判斷之基礎。
查己○○○等四人（包括己○○○等三人）於九十四年二月十四
日提起主參加訴訟（見原審卷第一宗第一一七頁至第一一八頁）
，嗣更正聲明（見上開卷第一五四頁至第一五五頁），並委任庚
○○為訴訟代理人（見同上卷第一三四頁、二○三頁之委任狀）
，惟該訴訟已據己○○○等四人（包括己○○○等三人）於九十
四年四月二十五日撤回起訴（見原審卷第二宗第四頁至第五頁）
，庚○○之訴訟代理權即為消滅。嗣己○○○等四人（包括己○
○○等三人）於九十四年四月二十六日再行起訴（見原審卷第二
宗第六頁以下），如欲委任庚○○為訴訟代理人，應另行提出委
任狀，然原審未察於此，未命己○○○等四人（包括己○○○等
三人）補正委任狀，即由庚○○為之代理訴訟，進而判決，自有
訴訟未經合法代理之違法。又觀之卷附原審卷第一宗第一二二頁
之存證信函，其發函人為庚○○，非己○○○等四人（包括己○
○○等三人），何以得認定己○○○等四人（包括己○○○等三
人）欲行使優先承購權，原審就此未說明其理由，亦有判決不備
理由之違誤。究己○○○等四人（包括己○○○等三人）是否得
行使優先承購權，自應發回詳查。另上訴人請求甲○○移轉土地
所有權登記部分（本訴部分），與之有相牽連關係，併予發回。
上訴論旨，指摘原判決違背法令，求予廢棄，非無理由。
據上論結，本件上訴為有理由。依民事訴訟法第四百七十七條第
一項、第四百七十八條第二項，判決如主文。
中    華    民    國  九十五  年    九    月  二十一  日
                      最高法院民事第八庭
                          審判長法官  朱  建  男
                                法官  顏  南  全
                                法官  許  澍  林
                                法官  鄭  傑  夫
                                法官  蘇  清  恭
      本件正本證明與原本無異
                                      書  記  官
中    華    民    國  九十五  年    十    月    三    日
                                                  m


司法院資訊處製作；財團法人民間司法改革基金會備份。
